臺灣高等法院刑事裁定
111年度毒抗字第830號
抗  告  人  
即  被  告  裘名重



上列抗告人即被告因聲請施以強制戒治案件，不服臺灣士林地方
法院111年度毒聲字第402號，中華民國111年8月29日裁定(聲請
案號：111年度聲戒字第44號、111年度毒偵字第611號)，提起抗
告，本院裁定如下：
    主  文
抗告駁回。
    理  由
一、抗告意旨略以：
(一)抗告人即被告裘名重(下稱被告)因毒品危害防制條例，應送
    勒戒處所觀察、勒戒，其期間不得逾2月。被告有另案論罪
    科刑，刑期共8月10日，且已戒除一切陋習，已可戒除毒癮
    ，無必要施以強制戒治，勒戒期滿即應接續執行徒刑。
(二)被告所要陳述的是勒戒成功之依據為何，因新法上路，施用
    毒品者屬「病患性犯人」之特質，為貫徹新法放寬觀察、勒
    戒制度之適用本案，應依修正後同條例第35條之1第2款、第
    20條第1項規定，依職權為觀察、勒戒之裁定，期間不得逾2
    月。
(三)送觀察、勒戒後，認為有繼續施用毒品之傾向，所以裁定強
    制戒治，乃需由心理醫師極短暫草率之評估，又由於心理醫
    師自由心證，無法確定之評判，而未達到拘禁人身自由為目
    的，實已違反憲法賦予人民之權益，更何況被告應被視為「
    病患」，被告所指摘勒戒處所有擅斷不公非無理由，更以罪
    疑為輕之法律原則上，被告之心理醫師第2次評估問我有沒
    有燒烤，被告跟心理醫師說沒有燒烤，但心理醫師說第1次
    評估我有說燒烤，因被告不知道燒烤是什麼意思，後來回到
    班級問同學才知燒烤是一、二級混和燒烤施用，而被告是用
    玻璃球吸食的，被告不是燒烤，所以被告所指的是燒烤，被
    告不知道是什麼意思的理由。
(四)請撤銷剝奪人身自由不公之裁定，另為適法之裁定，望鈞長
    能重新審酌被告的戒治裁定，讓被告能重返工作崗位，因被
    告想在母親有生之年盡些孝道，奉養年邁的母親及盡一些棉
    薄的社會責任，關懷弱勢族群及收留流浪狗云云。
二、毒品危害防制條例第20條第3項規定：「依前項規定為觀察
    、勒戒或強制戒治執行完畢釋放後，3年後再犯第10條之罪
    者，適用前2項之規定。」則其再犯(含3犯以上)如距最近一
    次犯該罪經依同條第1、2項規定為觀察、勒戒或強制戒治執
    行完畢釋放後，已逾3年者，即應依該條第3項規定再令觀察
    、勒戒，不因其間是否另犯該罪經起訴、判刑或執行而受影
    響(參照最高法院109年度台上字第3826號判決意旨)。查被
    告前因施用第二級毒品案件，經臺灣士林地方法院88年度毒
    聲字第1352號裁定觀察勒戒後，認無繼續施用毒品之傾向，
    經臺灣士林地方檢察署檢察官(士林地檢)以88年度毒偵字第
    7138號不起訴處分，並經檢察官於88年8月6日釋放出所，嗣
    被告又因施用第二級毒品案件，經同法院88年度毒聲字第22
    45號裁定觀察勒戒後，認無繼續施用毒品之傾向，經士林地
    檢檢察官以88年度毒偵字第339號不起訴處分，並經檢察官
    於89年2月29日釋放出所，詎被告再因施用第二級毒品案件
    ，經同法院以91年度毒聲字第8號裁定令入戒治處所施以強
    制戒治，嗣於91年9月16日經同法院以91年度毒聲字第1031
    號裁定停止戒治後，所餘戒治期間，付保護管束，至92年4
    月29日保護管束期滿未經撤銷，視為執行完畢，有本院被告
    前案紀錄表、在監在押全國紀錄表在卷可憑。次查，被告本
    件於110年11月6日下午11時35分許為警採尿回溯前96小時內
    某時，在不詳地點，分別施用第一級毒品海洛因及第二級毒
    品甲基安非他命各1次，被告否認施用第一、二級毒品，惟
    其經採尿送驗，驗呈可待因、嗎啡、甲基安非他命陽性反應
    等情，有勘察採證同意書、新北市政府警察局受採集尿液檢
    體人姓名及檢體對照表、查獲毒品案件尿液檢體監管紀錄表
    、台灣檢驗科技股份有限公司濫用藥物實驗室-台北濫用藥
    物檢驗報告等在卷可稽(見111毒偵611第17至19、37至39頁)
    ，是被告上開施用第一級、第二級毒品犯行應堪認定。而被
    告於前述觀察勒戒或強制戒治執行完畢後，已逾3年者，再
    犯施用第一、二級毒品之犯行，應依同條例第20條第1、2項
    規定裁定觀察勒戒或強制戒治，核無不合。
三、次按觀察、勒戒後，檢察官或少年法院(地方法院少年法庭)
    依據勒戒處所之陳報，認受觀察、勒戒人無繼續施用毒品傾
    向者，應即釋放，並為不起訴之處分或不付審理之裁定；認
    受觀察、勒戒人有繼續施用毒品傾向者，檢察官應聲請法院
    裁定或由少年法院（地方法院少年法庭）裁定令入戒治處所
    強制戒治，其期間為6個月以上，至無繼續強制戒治之必要
    為止，但最長不得逾1年，毒品危害防制條例第20條第2項定
    有明文。查被告因本件施用第一、二級毒品案件，經臺灣士
    林地方法院111年度毒聲字第173號裁定應送觀察勒戒，而被
    告自111年7月14日入勒戒處所執行觀察、勒戒，因認有繼續
    施用毒品之傾向，有法務部○○○○○○○○111年8月17日北所衛字
    第11113008960號函送之有無繼續施用毒品傾向證明書附卷(
    見111毒偵611第127至129頁)可稽，合先敘明。　
四、關於有無繼續施用毒品傾向之相關法律規定，如下：
(一)毒品危害防制條例第20條第1項、第2項規定：「（第1項）
    犯第10條之罪者，檢察官應聲請法院裁定令被告入勒戒處所
    觀察、勒戒，其期間不得逾2月」、「（第2項）觀察、勒戒
    後，檢察官依據勒戒處所之陳報，認受觀察、勒戒人無繼續
    施用毒品傾向者，應即釋放，並為不起訴之處分；認受觀察
    、勒戒人有繼續施用毒品傾向者，檢察官應聲請法院裁定令
    入戒治處所強制戒治，其期間為6個月以上，至無繼續強制
    戒治之必要為止。但最長不得逾1年」、「依前項規定為觀
    察、勒戒或強制戒治執行完畢釋放後，3年後再犯第10條之
    罪者，適用前2項之規定」申言之，上開施用毒品之人，自
    得依法定程序經法院裁定後，施以觀察、勒戒或強制戒治，
    以戒除其毒癮，洵屬依法有據。
(二)觀察勒戒處分執行條例（以下稱執行條例）第8條第1項、第
    2項規定：「（第1項）勒戒處所應注意觀察受觀察、勒戒人
    在所情形，經醫師研判其有或無繼續施用毒品傾向後，至遲
    應於觀察、勒戒期滿之15日前，陳報該管檢察官；（第2項
    ）受觀察、勒戒人經觀察、勒戒結果，無繼續施用毒品傾向
    者，檢察官應即命令或裁定將其釋放；有繼續施用毒品傾向
    者，檢察官應至遲於觀察、勒戒期滿之7日前向法院聲請強
    制戒治，法院應於觀察、勒戒期滿前裁定並宣示或送達。
(三)毒品危害防制條例施行細則（以下稱施行細則）第12條第1
    項、第2項規定：「（第1項）勒戒處所於受觀察、勒戒人經
    依本條例第20條第1項規定觀察、勒戒後，應填具其有無繼
    續施用毒品傾向證明書，回報原移送機關，並於每月月終表
    報法務部」、「（第2項）前項有無繼續施用毒品傾向證明
    書格式，由法務部定之」。
(四)為了執行前開觀察勒戒保安處分，法務部於101年1月3日法
    矯字第1000600160號函示修正「有無繼續施用毒品傾向評估
    標準評分說明手冊」(以下稱說明手冊）及「有無繼續施用
    毒品傾向評估標準紀錄表」(以下稱評估表)，並自101年1月
    10日起實施。嗣法務部於110年3月26日法矯字第1100600176
    0號函示，本次修正上開說明手冊及評估表，係因應此次毒
    品危害防制條例之修正及最高法院109年度台上大字第3826
    號裁定意旨而為修正，則上開說明手冊及評估表之修正，均
    係法務部針對多數不特定觀察勒戒之人，有無繼續施用毒品
    傾向評估事項所為對外發生法律效果之具有法規性質之命令
    （中央法規標準法第3條規定參考），性質上屬於行政規則
    或法規命令之修正，屬「法律變更」。
(五)次查：有無繼續施用毒品傾向之評估標準，並非完全以受勒
    戒人勒戒後之結果為準，勒戒前之各種情況，仍應作為評估
    之依據。依勒戒處所評分說明手冊規定，係以前科紀錄與行
    為表現、臨床評估、社會穩定度，三項合併計算分數，每一
    大項皆有靜態因子與動態因子。先以靜態因子分數評分，靜
    態因子分數總分在60分(含)以上，為「有繼續施用毒品傾向
    」：60分以下，與動態因子分數相加，如果總分在60分(含)
    以上，為「有繼續施用毒品傾向」。是被告有無繼續施用毒
    品傾向，係依具體個案之臨床實務及相關事證等情綜合判定
    ，有其相當之專業依據及標準，且涉及專門醫學。又衡酌強
    制戒治之目的，係為協助施用毒品者戒斷毒品之心癮及身癮
    所為之一種保安處分類型，而該評估標準係適用於每一位受
    觀察、勒戒處分之人，具有一致性、普遍性、客觀性，倘其
    評估由形式上觀察，無擅斷或濫權等明顯不當之情事，法院
    宜予尊重。次按毒品危害防制條例所規定之觀察、勒戒或強
    制戒治處分，其立法意旨在幫助施用毒品者戒除毒癮，該處
    分之性質非為懲戒行為人，而係針對行為人將來之危險所為
    預防、矯治措施之保安處分，以達教化與治療之目的，可謂
    刑罰之補充制度，從而毒品危害防制條例本身所規定之強制
    戒治等保安處分，雖兼具自由刑之性質，卻有刑罰不可替代
    之教化治療作用。可認有無繼續施用毒品之傾向之評估，有
    其嚴謹性，並定有客觀評量程序，其用意即避免擅斷，抗告
    意旨指心理醫師極短暫草率之評估，又由於心理醫師自由心
    證，無法確定之評判云云，顯實無據。至被告稱心理醫師說
    第一次評估我有說燒烤，因被告不知道燒烤是什麼意思等情
    ，當屬被告對於施用毒品方式不瞭解，難認可採。
五、本件被告自111年7月14日起入法務部○○○○○○○○附設勒戒處所
    執行觀察、勒戒，經勒戒處所相關專業知識經驗人員評分結
    果，其計分狀況如下：   
(一)⒈前科紀錄與行為表現部分合計為27分(靜態因子25分+動態
　　  因子2分)：
　  ⑴毒品犯罪相關司法紀錄「有，9筆」，每筆5分，總分上限
      為10分，得分10分。
  　⑵首次毒品犯罪年齡為「21-30歲以下」(5分)，得分5分。
　  ⑶其他犯罪相關紀錄「有，6筆」，每筆2分，總分上限為10
      分，得分10分。
　  ⑷入所時尿液毒品檢驗為無藥物反應(0分)，得分0分。
　　⑸所內行為表現，持續於所內抽菸，2分。
　　⒉臨床評估部分合計為34分(靜態因子32分+動態因子2分)
　　　：
    ⑴多重毒品濫用為「有，種類：海洛因、安非他命」(10分)
　　　，得分10分。
  　⑵合法物質濫用為「菸」(2分)，得分2分。
　  ⑶使用方式為「有注射使用」(10分)，得分10分。
　  ⑷使用年數為「超過1年」(10分)，得分10分。
　  ⑸精神疾病共病(含反社會人格)「無」(0分)，得分0分。
  　⑹臨床綜合評估（含病識感、動機、態度、就醫意願），評
      定為「極輕」(2分)，得分2分。
    ⒊社會穩定度部分為2分(靜態因子2分+動態因子0分)：
  　⑴工作：「兼職工作，照顧流浪狗」(2分)，得分2分。
　  ⑵家庭（上限5分）：
　　　家人藥物濫用為「無」(0分)。
  　  入所後家人是否訪視為「有，1次」(0分)。
　    出所後是否與家人同住為「是」(0分)。
(二)加總以上3項之靜態因子共59分、動態因子共4分，總分63分
    ，綜合判斷為「有繼續施用毒品傾向」，有法務部○○○○○○○○
    111年8月17日北所衛字第11113008960號函檢附之「有無繼
    續施用毒品傾向證明書」及「有無繼續施用毒品傾向評估標
    準紀錄表」各1份附卷可稽（見111毒偵611第127至131頁)。
(三)綜合上開評定結果，係勒戒處所相關專業知識經驗人士，在
    被告執行觀察、勒戒期間，依本職學識就被告之前科紀錄與
    行為表現、臨床評估、社會穩定度等因素所為之綜合判斷，
    具有科學驗證所得之結論，均係依據「有無繼續施用毒品傾
    向評估標準評分說明手冊」所定程序為判斷，並非僅單憑評
    估人員之評估即作成被告有繼續施用毒品傾向之認定，難謂
    有摻雜個人好惡、不當情事或流於擅斷而侵害被告法益之情
    形，是原法院裁定令被告入戒治處所強制戒治，核屬適法有
    據。抗告意旨指其有另案徒刑待執行，刑期計8月10日，且
    已戒除一切陋習，已可戒除毒癮，已無施以強制戒治之必要
    云云，惟監獄為徒刑、拘役之執行場所，而非戒癮專責機構
    ，縱使將施用毒品者監禁於監獄內，僅能防止其接觸毒品，
    至於因慣用毒品產生之「身癮」、「心癮」，尚賴長期且持
    續之醫學治療予以根除。是以，抗告意旨所稱勒戒期滿即應
    接續執行徒刑云云，要與被告是否有繼續施用毒品傾向之判
    斷無涉，無足解免其應受之戒治處分，被告執上開情詞為詞
    ，為無理由。另施用毒品之方式是否燒烤，並非評估標準之
    項目，被告顯有誤會；至被告欲重返工作崗位，奉養年邁的
    母親及盡一些棉薄的社會責任，關懷弱勢族群及收留流浪狗
    云云，然此為個人或家庭因素、或主觀希望等情，與本件應
    否受強制戒治之判斷無涉，均非可取。
六、綜上，原法院認檢察官之聲請為正當，爰依毒品危害防制條
    例第20條第2項規定，裁定令被告入戒治處所強制戒治等旨
    ，洵屬有據，並無違誤或失當，被告本件抗告為無理由，應
    予駁回。　
七、據上論斷，依刑事訴訟法第412條，裁定如主文。
中　　華　　民　　國　　111 　年　　9 　　月　　20　　日
                  刑事第十九庭  審判長法　官  曾淑華
                                      法　官  陳文貴
                                      法　官  黃惠敏
以上正本證明與原本無異。
不得再抗告。
                                      書記官  吳錫欽
中　　華　　民　　國　　111 　年　　9 　　月　　21　　日